【裁判字號】    99,上易,1889
【裁判日期】    991111
【裁判案由】    詐欺
【裁判全文】
臺灣高等法院刑事判決                99年度上易字第1889號
上  訴  人
即  被  告  甲○○
輔  佐  人  乙○○
上列上訴人即被告因犯詐欺罪案件，不服臺灣臺北地方法院99年
度易字第1392號，中華民國99年7月30日第一審判決（聲請簡易
處刑案號：臺灣臺北地方法院檢察署99年度偵字第5494號），提
起上訴，本院判決如下：
    主  文
上訴駁回。
    理  由
一、本案經本院審理結果，認第一審判決以上訴人即被告甲○○
    （簡稱被告）犯刑法第30條第1項前段、同法第339 條第1項
    之詐欺取財罪之幫助犯，判處拘役30日，並均諭知易科罰金
    折算之標準為以新臺幣1000 元折算1日，認事用法及量刑俱
    無不當，應予維持，並引用第一審判決書記載之事實、證據
    及理由（如附件）。
二、被告上訴意旨略以：(一)許多人有被詐騙之經驗，其中不乏高
    級知識份子，詐騙集團係利用人性弱點行騙，與受害者之教
    育程度無甚關係，故被告之學經歷及智識程度是否能「預知
    」或「預見」詐騙集團利用被告之帳戶金融卡及提款密碼施
    行詐騙手段之可能，不無疑問；(二)原判決依據之「被告偵查
    筆錄」、「被告及第三人丙○○之警詢筆錄」、「被告中華
    郵政新店郵局帳戶之開戶基本資料、交易明細手表」及「新
    竹第一信用合作社、中國信託ATM交易明細表」等證物，是
    否足以認定為本案之「間接證據」，容有疑問；(1)原審認本
    案事證並無「積極證據」證明被告知悉該詐欺正犯將如何犯
    罪，而無法於本件認定被告有與該詐欺集團實施詐欺犯行之
    共同犯意聯絡，卻綜合上述之證物、被名之學識、社會經驗
    及提供上開帳戶之金融卡併同密碼，予與其無任何親誼之不
    詳姓名者，本於推理作用，為其「認定犯罪事實之基礎」，
    論之以幫助他人犯詐欺罪之不確定犯罪故意，原審論證之方
    法，有違最高法院32年上字第67號判例意旨。(2)原審未將「
    詐騙集團」與「被告」間關係釐清，未能全部排除各種可能
    性，依最高法院32年上字第67號判例意旨，原審所採認定「
    犯罪事實」之「基礎」不足以推論證明「待證事實」。又原
    審亦未就詐騙集團之「王主任」、「王主任助理」、被告及
    詐騙集團的核心關係作釐清，及其相互間是否有犯意之連絡
    ，程序上有「應作調查而未調查」。基於認定「他項事實」
    的存在，檢察署至原審本應提出詐騙集團「王主任」及「王
    主任助理」通聯記錄之調查結果，然而自始略而不談。顯原
    審所採上述之事證有缺，不「足」以論之為「間接證據」。
    (3)原審未將詐騙集團之「王主任」與「王主任助理」及被告
    關係釐清，此由原判決理由中認無「積極證據」證明被告知
    悉該詐欺正犯將如何犯罪，而無法認定被告有與該詐欺集團
    實施詐欺犯行之共同犯意聯絡可知，有違最高法院20年上字
    第1828號判例意旨。(4)原審既無法提出被告與詐騙集團間有
    「意思思想一致」之直接或間接證據，依最高法院96年台上
    字第6822號裁判意旨，如何論被告有「幫助犯」之行為；(三)
    原審並不清楚「開分員」之工作性質，故原判決理由乃稱「
    工作內容顯然與其個人信用狀況無關」，惟實際上管理者對
    「開分員」之「個人金錢信用」非常重視，本案詐騙集團之
    詐騙手法即係針對通曉此行業之人所設計，此亦為被告相信
    該廣告及信用調查要求為真實之緣由。又被告當時審度該帳
    戶內並無多少金錢可供對方提取，倘如能有機會獲此工作，
    對家庭之助益非常大。是原審論以「不確定故意」前，客觀
    上縱被告有幫助犯罪之事實，但主觀上應考量被告對社會事
    物的警覺性或風險評估，加上被告豈有無償提供自己帳戶給
    詐騙集團使用，讓其享受鉅額暴利，無端讓自己陷入檢警追
    查的道理？原審本可由被告財務資料得知被告是否與詐騙集
    團有犯意之連絡或意思之一致而因此獲利，卻自始未調查及
    要求被告提供所有個人財務資料，如何論定被告對犯罪事實
    之發生，主觀上有預見之可能，而不違背其本意？是原審之
    認事用法有違一般經驗法則云云，指摘原審判決不當，並提
    出網路列印之常見詐騙案例犯罪手法及預防方式一覽表4 頁
    及網路新聞報導5則等為證。
三、惟查，(一)被告固提出報紙刊登『鑫崴遊藝場』之廣告（見偵
    卷第23頁），證明其確係應徵女開分員，惟該廣告欄並未記
    載工作地點，僅刊載0000000000行動電話號碼，被告復自陳
    其尚不知其所應徵工作之工作地點，且與其通話之人說他人
    在臺中（見本院卷第60頁）等語，然被告應徵之方式係僅以
    電話連繫，復不知所應徵之公司地址，已與一般應徵工作之
    方式有異；且被告居住在北部，與其通話之人說他人在臺中
    ，被告竟未究明其工作地點所在何處；又依被告之供述其與
    自稱「王主任助理」之人並無深交，亦不知「王主任助理」
    之真實姓名年籍，被告竟會同意在板橋市新埔捷運站外交付
    提款卡，有違常理殊甚，故被告提出上開求職廣告，無從作
    為對被告有利之認定；(二)又被告所提之常見詐騙案例及網路
    新聞均為其他個案之事實，與本案不能一概而論，且原審衡
    諸應徵工作之時，求職公司通常僅要求求職者交付履歷表、
    提供相關工作經驗證明等文件，縱有因匯入薪資而須提供金
    融帳戶之必要，亦係於確認工作內容、開始任用時間、工作
    地點、薪資等細節而確定聘用後，始要求提供金融帳戶之帳
    號或存摺影本即足，殊無將金融卡及密碼一併交付，俾利對
    方測試金融卡功能是否正常之必要，況如有測試必要，僅需
    求職者陪同收取帳戶之人就近至任何一家金融機構之自動櫃
    員機操作，即可得知該帳戶是否可正常使用，求職者實無交
    付金融卡及密碼之必要。且該等專有物品如落入不明人士手
    中，而未加以闡明正常用途，極易被利用為與財產有關之犯
    罪工具，此為吾人依一般生活認知所易於體察之常識。而有
    犯罪意圖者，非有正當理由，竟徵求他人之帳戶，則客觀上
    可預見其目的，係供為某筆資金之存入，後再行領出之用，
    且該筆資金之存入及提領過程係有意隱瞞其流程或避免行為
    人身分曝光之用意，一般人本於通常認知能力均甚易於瞭解
    。而一般詐欺集團即常以向不特定人收購、租用收集銀行或
    郵局帳戶金融卡等資料或向求職者索取金融卡密碼之方法而
    從事如同本案之詐欺犯罪模式，報章、雜誌、電視亦常有報
    導等一般社會經驗，被告為大專學歷（見本院卷第66-4頁）
    ，曾經擔任服飾店員、賣電子產品，並曾經從事保險業（見
    本院卷第60頁），依其年齡、學歷及工作經歷，並非毫無社
    會經驗之人，對金融實務、金融機構帳戶係個人重要之金融
    工具及求職時應注意事項更有較一般大眾更高之智識及注意
    程度，如需求得正職，對於應徵公司所提出之要求本應有一
    定之警覺，另被告稱其應徵該工作之過程及地點，顯非合乎
    常情之應徵、面試方式，又如需測試帳戶可否使用，僅需被
    告陪同收取帳戶之人就近至任何一家金融機構之自動櫃員機
    操作，即可得知該帳戶是否可正常使用，被告實無交付上開
    帳戶之金融卡及密碼之必要；況被告依求職廣告應徵遊藝場
    開分員工作，工作內容顯與其個人信用狀況無緊密關係，被
    告對於不熟識之人要求其交付金融卡與告知密碼用以測試信
    用之不合常情之行為，豈有不加懷疑反而盡信之理？另被告
    明知金融卡及密碼等有關個人財產之物品，倘淪落於不明人
    士手中，極易被利用為與財產有關之犯罪工具，竟願將其金
    融卡及密碼等物交付予與其身分上不具密切關係之人，顯然
    對於該帳戶將作為不法使用，有所認知，雖卷內事證並無積
    極證據證明被告知悉該詐欺正犯將如何犯罪，而無法認定被
    告有與該詐欺集團實施詐欺犯行之共同犯意聯絡，惟被告既
    提供其所有上開帳戶之金融卡併同密碼，予與其無任何親誼
    之不詳姓名者，其有幫助他人犯詐欺罪之不確定犯罪故意甚
    明。(三)是被告上開辯解，無非係卸責之詞，不足採信。本件
    事證明確，被告犯行洵堪認定，應依法論科。(四)至被告提出
    其友人廖小琪亦是為求職而交付提款卡，其帳戶被列為警示
    帳戶，但廖小琪為不起訴處分，被告卻遭提起公訴，然廖小
    琪係因被告之告知並引介始前去板橋市新埔捷運站外交付提
    款卡，與本件案情不盡相同，有臺灣板橋地方法院檢察署99
    年度偵字第7050號卷影本可參，無法比照援引，併予敘明。
四、綜上所述，上訴意旨要係就原審法院已經依職權裁量取捨之
    事項，重覆加以爭執，不足以構成原審判決不當之原因，本
    件上訴為無理由，應予駁回。
據上論結，應依刑事訴訟法第373 條、第368 條，判決如主文。
本案經檢察官何明楨到庭執行職務。
中    華    民    國    99    年    11    月  11    日
                  刑事第十九庭  審判長法  官 鄧振球
                                      法  官 彭幸鳴
                                      法  官 潘翠雪
以上正本證明與原本無異。
不得上訴。
                                      書記官 朱家賢
中    華    民    國    99    年    11    月    11    日
附錄本案論罪科刑法條全文
中華民國刑法第339 條（普通詐欺罪）
意圖為自己或第三人不法之所有，以詐術使人將本人或第三人之
物交付者，處5 年以下有期徒刑、拘役或科或併科1 千元以下罰
金。
以前項方法得財產上不法之利益或使第三人得之者，亦同。
前二項之未遂犯罰之。

司法院資訊處製作；財團法人民間司法改革基金會備份。
